臺灣新竹地方法院刑事判決
110年度金訴字第9號
公  訴  人  臺灣新竹地方檢察署檢察官
被      告  桃語柔



指定辯護人  本院公設辯護人周凱珍                    
上列被告因違反銀行法案件，經檢察官提起公訴（108 年度偵字
第13498 號），本院判決如下：
    主  文
桃語柔違反銀行法第一百二十五條第一項前段之非法辦理國內外
匯兌業務罪，處有期徒刑玖月。緩刑貳年。
已繳回之犯罪所得新臺幣貳仟元沒收。
    事  實
一、桃語柔明知除法律另有規定者外，非銀行業者不得經營或辦
　　理國內外匯兌業務，竟基於非法辦理國内外匯兌業務之犯意
　　，自民國108 年10月1 日起至108 年12月5 日止，在其所經
　　營位於新竹縣○○鄉○○路00號處之「緯翔商行」，非法辦
　　理我國與越南間新臺幣與越南盾匯兌業務，其經營方式為有
　　新臺幣兌換越南盾需求之不特定客戶，持新臺幣現金親赴桃
　　語柔所經營位於上址之緯翔商行，或先告知桃語柔有匯款需
　　求，於雙方談妥新臺幣與越南盾兌換之匯率後，桃語柔即會
　　交由綽號「莉莉」之真實姓名年籍資料均不詳之友人，透過
　　越南金融機構匯款越南盾至不特定客戶所指定之越南金融帳
　　戶內，其並向不特定客戶收取兌換金額為新臺幣（下同）3
　　萬1 千元者每筆150 元之手續費、兌換金額為3 萬1 千元至
　　6 萬2 千元者每筆250 元之手續費，桃語柔即以此方式非法
　　為新臺幣與越南盾之匯兌業務，並獲得手續費共計約2000元
　　之犯罪所得。嗣經警據報後，持本院所核發之108 年度聲搜
　　字第632 號搜索票，於108 年12月5 日20時25分許，在桃語
　　柔所經營位於上址之緯翔商行實施搜索，當場查獲桃語柔已
　　非法替客戶阮文明辦理完成匯兌業務，因而循線查悉上情。
二、案經新竹市警察局第二分局報請臺灣新竹地方檢察署檢察官
    偵查起訴。
    理  由
一、按被告以外之人於審判外之言詞或書面陳述，除法律有規定
    者外，不得作為證據；被告以外之人於審判外之陳述，雖不
    符刑事訴訟法第159 條之1 至第159 條之4 規定，而經當事
    人於審判程序同意作為證據，法院審酌該言詞陳述或書面陳
    述作成時之情況，認為適當者，亦得為證據；當事人、代理
    人或辯護人於法院調查證據時，知有前述不得為證據之情形
    ，而未於言詞辯論終結前聲明異議者，視為有前項之同意，
    刑事訴訟法第159 條第1 項、第159 條之5 分別定有明文。
    經查，本判決所引用被告桃語柔以外之人於審判外陳述之供
　　述證據及其餘所依憑判斷之非供述證據等證據方法，檢察官
　　、被告及辯護人於本院審理時均表示並無意見（見金訴字第
　　9 號卷第80至82頁），且迄至言詞辯論終結前亦均未聲明異
　　議而應視為同意有證據能力，本院審酌上開供述證據作成時
　　並無違法或不當之情況，另其餘所依憑判斷之非供述證據，
　　亦無證據證明係違反法定程序所取得，且無刑事訴訟法第15
　　9 條之4 顯有不可信或其他不得作為證據之情況；又各該供
　　述證據及非供述證據均無證明力明顯過低之情形，復均經本
　　院於審判程序依法進行調查，並予以當事人辯論，被告之訴
　　訟防禦權已受保障，上開供述證據及非供述證據等證據方法
　　均適當得為證據，依刑事訴訟法第159 條之5 規定，應認均
　　有證據能力。
二、訊據被告桃語柔對於上揭事實坦承不諱（見金訴字第9 號卷
　　第30、31、49、83頁），並經證人阮文明於警詢時證述綦詳
　　（見偵字第13498 號卷第14、15頁），且有自願受搜索同意
　　書1 份、本院108年度聲搜字第632號搜索票1 份、新竹市警
　　察局第二分局搜索扣押筆錄1 份、扣押物品目錄表1 份及贓
　　物認領保管單1 份等附卷足稽（見偵字第13498 號卷第16至
　　22頁），足認被告之自白核與事實相符而堪以採信，從而本
　　案事證已臻明確，被告前揭犯行洵堪認定，應予依法論科。
三、論罪科刑：
（一）按銀行法第29條第1 項所謂「匯兌業務」，係指行為人不
　　  經由現金輸送，而藉與在他地之分支機構或特定人間之資
　　  金清算，經常為其客戶辦理異地間款項之收付，以清理客
　　  戶與第三人間債權債務關係或完成資金轉移之行為。如行
　　  為人接受客戶匯入之款項，已在他地完成資金之轉移或債
　　  權債務之清理者，即與非法辦理匯兌業務行為之構成要件
　　  相當，不以詳列各筆匯入款於何時、何地由何人以何方式
　　  兌領為必要。而「國內外匯兌」則係銀行利用與國內異地
　　  或國際間同業相互劃撥款項之方式，如電匯、信匯、票匯
　　  等，以便利顧客國內異地或國際間交付款項之行為，代替
　　  現金輸送，了結國際間財政上、金融上及商務上所發生之
　　  債權債務，收取匯費，並可得無息資金運用之一種銀行業
　　  務，是凡從事異地間寄款、領款之行為，無論是否賺有匯
　　  差，亦不論於國內或國外為此行為，均符合銀行法該條項
　　  「匯兌業務」規定，最高法院95年度臺上字第5910號、99
　　  年度臺上字第7380號、104 年度臺上字第251 號判決意旨
　　  可資參照。
（二）查被告桃語柔於不特定客戶持新臺幣現金親赴其所經營位
　　　於上址之緯翔商行，或先告知有匯款需求，其即與該不特
　　　定客戶談妥新臺幣與越南盾兌換之匯率後，再交由綽號「
　　　莉莉」之真實姓名年籍資料均不詳之友人，透過越南金融
　　　機構匯款越南盾至該不特定客戶所指定之越南金融帳戶內
　　　，其並向不特定客戶收取如事實欄所載方式計算每筆150
　　　元至250 元之手續費，以此方式為新臺幣與越南盾間之款
　　　項收付，自屬辦理匯兌業務之行為。是核被告所為，係違
　　　反銀行法第29條第1 項未經主管機關許可經營銀行業務而
　　　辦理國內外匯兌業務之規定，應依銀行法第125 條第1 項
　　　前段之規定論處。又按刑事法若干犯罪行為態樣，本質上
　　　原具有反覆、延續實行之特徵，立法時既予以特別歸類，
　　　定為犯罪構成要件之行為要素，則行為人基於同一之犯意
　　　，在密切接近之一定時、地持續實行之複數行為，倘依社
　　　會通念，於客觀上認為符合一個反覆、延續性之行為觀念
　　　者，於刑法評價上，即應僅成立一罪，俾免有重複評價、
　　　刑度超過罪責與不法內涵之疑慮，學理上所稱「集合犯」
　　　之職業性、營業性或收集性等具有重複特質之犯罪均屬之
　　　，例如經營、從事業務、收集、販賣、製造、散布等行為
　　　概念者。而銀行法第29條第1 項規定所稱「辦理匯兌業務
　　　務」，本質上即屬持續實行之複數行為，具備反覆、延續
　　　之行為特徵，行為人先後多次非法經營銀行業務之犯行，
　　　依社會客觀通念，符合一個反覆、延續性之行為概念，屬
　　　於集合犯實質上一罪關係。查被告自108 年10月1 日起至
　　　108 年12月5 日止，先後多次辦理非法匯兌業務之行為，
　　　依社會客觀通念，具有反覆、延續性之性質，揆諸前揭說
　　　明，應論以集合犯之實質上一罪。
（三）又被告於偵查中已自白為本案犯行，且被告自108 年10月
　　　1 日起至108 年12月5 日止非法辦理匯兌業務，並獲得手
　　　續費約2000元之犯罪所得等情，業據被告於警詢及偵訊時
　　　坦承不諱（見偵字第13498 號卷第10至12、30頁），而被
　　　告已繳回上揭犯罪所得一節，亦有本院繳納同意扣押金通
　　　知單1 份及110 年贓款字第6 號收據1份附卷足憑（見金
　　　訴字第9 號卷第89、90頁），應依銀行法第125 條之4 第
　　　2 項前段規定減輕其刑。
（四）又按刑法第59條規定，犯罪之情狀顯可憫恕，認科以最低
　　  度刑仍嫌過重者，得酌量減輕其刑。而所謂「犯罪之情狀
　　  」顯可憫恕，與刑法第57條所稱之審酌「一切情狀」，二
　　  者意義雖有不同，於裁判酌量減輕其刑時，本應就犯罪一
　　  切情狀（包括刑法第57條所列舉之10款事項），予以全盤
　　  考量，審酌其犯罪有無可憫恕之事由，以為判斷。故適用
　　  第59條酌量減輕其刑時，並不排除第57條所列舉10款事由
　　  之審酌。倘就犯罪一切情狀全盤考量，認被告犯罪之情狀
　　  顯可憫恕，科以最低度刑仍嫌過重，即有該規定之適用。
　　  而銀行法第125 條第1 項前段之法定刑為「處三年以上十
　　  年以下有期徒刑，得併科新臺幣一千萬元以上二億元以下
　　  罰金」，考其立法意旨，係因近年來違法吸金案件層出不
　　  窮，犯罪手法亦推陳出新，例如透過民間互助會違法吸金
　　  、訴求高額獲利或者控股公司以顧問費、老鼠會拉下線、
　　  虛擬遊戲代幣或虛擬貨幣、以高利息與辦講座為名，或者
　　  以保本保息、保證獲利、投資穩賺不賠等話術，推銷受益
　　  契約，吸金規模動輒數十億，受害人數眾多，財產損失慘
　　  重。而以驚人高利向社會不特定之多數人收受款項或吸收
　　  資金之投資公司並非銀行，既未依法計繳存款準備金，其
　　  資金運用，亦不在銀行法約束之列，是以如允許一般投資
　　  公司向社會大眾收受存款，一旦失敗，甚至惡性倒閉，廣
　　  大存款人之利益必難獲得確保，並可能造成社會大眾財產
　　  上之損失，而衍生諸多社會問題，亦損害國家正常之經濟
　　  及資金活動，故希冀藉由嚴懲地下投資公司以杜絕銀行法
　　  第29條所稱之非銀行經營收受存款或受託經理信託資金、
　　  公眾財產。又非銀行辦理國內外匯兌，係違反政府匯兌管
  　　制之禁令，影響正常之金融秩序及政府對於資金之管制，
　　  亦為該條所規範，惟此種處罰之行為對於一般社會大眾之
　　  財產較未造成劇烈影響，是以自應審酌其不法內涵、侵害
　　  法益之範圍及大小等情形。況同為非法辦理國內外匯兌業
　　  務之人，其原因動機不一，犯罪情節未必盡同，所造成危
　　  害社會之程度自屬有異，法律科處此類犯罪，所設之法定
　　  最低本刑卻不可謂不重。於此情形，倘依其情狀處以較輕
　　  之有期徒刑，即足以懲儆，並可達防衛社會之目的者，自
　　  非不可依客觀之犯行與主觀之惡性二者加以考量其情狀，
　　  是否有可憫恕之處，適用刑法第59條之規定酌量減輕其刑
　　  ，期使個案裁判之量刑，能斟酌至當，符合比例原則。經
　　  查被告非法辦理新臺幣與越南盾之匯兌業務，時間甚短，
　　  金額非寡，非法犯罪所得即所獲得手續費總額僅2000元，
　　  顯見其從事地下匯兌業務，危害金融秩序程度甚微，亦未
　　  對於他人之財產造成直接影響，惡性尚非重大，其犯後坦
　　  承犯行，且已自動繳交全部犯罪所得一節，已如前述，態
　　  度良好，是以本院認依銀行法第125 條第1 項前段所規定
  　　之法定本刑，在與被告所犯之刑與其行為情狀比例衡量後
  　　，認被告縱依銀行法第125 條之4 第2 項前段規定減輕其
　　  刑後，以一般人之觀點，客觀上確實會有過苛而情輕法重
　　  之感，實足以引起一般之同情，爰依刑法第59條之規定減
　　  輕其刑，並遞減輕之。
（五）爰審酌被告無視政府對於匯兌管制之禁令，非法辦理新臺
　　  幣與越南盾之匯兌業務，妨害我國金融匯款之交易秩序，
　　  幸未對於一般社會大眾之財產直接造成影響，惡性尚非重
　　  大，其犯罪動機、情節、手段、目的、犯後坦承犯行，且
　　  繳回犯罪所得，態度尚稱良好；兼衡其高中畢業之智識程
　　  度、有母親、妹妹及1 位9 歲小孩等家人、其目前在工廠
　　  上班，月收入約2 萬6000元至2 萬8000元之家庭及生活狀
　　  況等一切情狀，量處如主文所示之刑，以資懲儆。又被告
　　  前未曾因故意犯罪受有期徒刑以上刑之宣告等情，有臺灣
　　  高等法院被告前案紀錄表1 份在卷足憑（見金訴字第9 號
　　  卷第87頁），其因一時失慮，致罹刑章，犯後已坦承犯行
　　  ，本院認其經此偵、審程序及罪刑之宣告後，當能知所警
　　  惕，對其宣告之刑，以暫不執行為適當，爰依刑法第74條
　　  第1 項第1 款之規定宣告如主文所示之緩刑，以啟自新。
四、末按犯罪所得，屬於犯罪行為人者，沒收之。但有特別規定
　　者，依其規定，刑法第38條之1 第2 項定有明文。又犯銀行
　　法之罪，犯罪所得屬犯罪行為人或其以外之自然人、法人或
　　非法人團體因刑法第三十八條之一第二項所列情形取得者，
　　除應發還被害人或得請求損害賠償之人外，沒收之，銀行法
　　第136 條之1 亦定有明文，此即刑法第38條之1 第2 項但書
　　所指之特別規定，從而本案違反銀行法案件之沒收，自應優
　　先適用銀行法第136 條之1 規定。經查被告因非法辦理匯兌
　　業務，自108 年10月1 日起至108 年12月5 日止共計獲得手
　　續費2000元等情，業據被告於警詢、偵訊及本院審理時坦承
　　不諱（見偵字第13498 號卷第12、31頁、金訴字第9 號卷第
　　31頁），是此為被告之犯罪所得，而被告已全數繳交一節，
　　業如前述，依現存卷證資料，亦無應發還被害人或得請求損
　　害賠償之人之情形，自應依銀行法第136 條之1 之規定諭知
　　沒收，且因該犯罪所得既業經全數繳交國庫，並無不能執行
　　之問題，自無庸再為追徵之諭知。
據上論斷，應依刑事訴訟法第299 條第1 項前段，銀行法第29條
第1 項、第125 條第1 項前段、第125 條之4 第2 項前段、第13
6 條之1 ，刑法第11條前段、第59條、第74條第1 項第1 款，判
決如主文。
本案經檢察官馮品捷提起公訴，檢察官高上茹到庭執行職務。
中　　華　　民　　國　　110 　年　　5 　　月　　25　　日
                  刑事第一庭    審判長法  官   魏瑞紅
　　　　　　　　　                    法  官   王凱平
　                                    法  官   楊惠芬
以上正本證明與原本無異。
如不服本判決應於收受送達後20日內向本院提出上訴書狀，並應
敘述具體理由；其未敘述上訴理由者，應於上訴期間屆滿後20日
內向本院補提理由書（均須按他造當事人之人數附繕本）「切勿
逕送上級法院」。告訴人或被害人如對於本判決不服者，應具備
理由請求檢察官上訴，其上訴期間之計算係以檢察官收受判決正
本之日期為準。 
中　　華　　民　　國　　110 　年　　5 　　月　　31　　日
      　　　　　　　　　　　　　　　　書記官   李艷蓉
附錄本件論罪科刑法條全文：
銀行法第29條：
除法律另有規定者外，非銀行不得經營收受存款、受託經理信託
資金、公眾財產或辦理國內外匯兌業務。
違反前項規定者，由主管機關或目的事業主管機關會同司法警察
機關取締，並移送法辦；如屬法人組織，其負責人對有關債務，
應負連帶清償責任。
執行前項任務時，得依法搜索扣押被取締者之會計帳簿及文件，
並得拆除其標誌等設施或為其他必要之處置。
銀行法第125 條：
違反第二十九條第一項規定者，處三年以上十年以下有期徒刑，
得併科新臺幣一千萬元以上二億元以下罰金。其因犯罪獲取之財
物或財產上利益達新臺幣一億元以上者，處七年以上有期徒刑，
得併科新臺幣二千五百萬元以上五億元以下罰金。
經營金融機構間資金移轉帳務清算之金融資訊服務事業，未經主
管機關許可，而擅自營業者，依前項規定處罰。
法人犯前二項之罪者，處罰其行為負責人。
銀行法第125 條之4 ：
犯第一百二十五條、第一百二十五條之二或第一百二十五條之三
之罪，於犯罪後自首，如自動繳交全部犯罪所得者，減輕或免除
其刑；並因而查獲其他正犯或共犯者，免除其刑。
犯第一百二十五條、第一百二十五條之二或第一百二十五條之三
之罪，在偵查中自白，如自動繳交全部犯罪所得者，減輕其刑；
並因而查獲其他正犯或共犯者，減輕其刑至二分之一。
犯第一百二十五條第一項、第一百二十五條之二第一項及第一百
二十五條之三第一項、第二項之罪，其因犯罪獲取之財物或財產
上利益超過罰金最高額時，得於犯罪獲取之財物或財產上利益之
範圍內加重罰金；如損及金融市場穩定者，加重其刑至二分之一
。